最高法院刑事判決　　　　　　九十六年度台上字第五六三六號
上　 訴　 人　台灣高等法院花蓮分院檢察署檢察官
上訴人即被告　甲○○
　　　　　　　　　　　號
選 任辯護 人　李文平律師
上訴人即被告　乙○○
　　　　　　　　　　　號2樓
上列上訴人等因被告等瀆職案件，不服台灣高等法院花蓮分院中
華民國九十六年一月八日第二審更審判決（九十五年度重上更(四)
字第四四號，起訴案號：台灣花蓮地方法院檢察署八十七年度偵
字第三三六六號），提起上訴，本院判決如下：
    主  文
原判決撤銷，發回台灣高等法院花蓮分院。
    理  由
本件原判決認定：上訴人即被告乙○○自民國八十七年一月間起
，與當時任職花蓮郵局第四支局即北埔支局（已改制為「中華郵
政股份有限公司花蓮北埔郵局」）業務佐之上訴人即被告甲○○
，共同基於意圖為自己不法所有之犯意聯絡，由乙○○提供自不
詳姓名之人處取得之郵局定期儲金存款客戶資料，再交由甲○○
利用其任職之郵局依電腦連線，於為他人處理事務而於職務上可
知悉並查證郵政定期儲金存款客戶資料之機會，違背保護存款戶
資料之任務，利用郵局電腦連線確認乙○○所先取得郵政定期儲
金存款戶林明珠、陳月琴、盧金枝詳細資料（包括姓名、存款金
額、存單號碼、存款及到期日期等）後，由乙○○將所取得確認
之資料轉交名為「陳家昇」者或「曾姓」成年男子在不詳地點偽
造林明珠、陳月琴、盧金枝三人之國民身分證後，交回給乙○○
，乙○○並利用位於花蓮市○○路某不知情刻印店老闆偽刻上開
三名存款戶印章後，連同所取得偽造之身分證件，委由不詳姓名
之成年女子假冒存戶，持偽造身分證、印章前往郵局，先以存單
遺失為由，掛失並請領新存單，再持新存單連同偽造之身分證、
印章前往郵局盜領定期存款，以此方法詐領上開三人郵局定存戶
之存款。其犯行分述如下：（一）、八十七年二月四日，乙○○
及甲○○利用上開方法取得北埔郵局存戶林明珠之資料，並偽造
身分證、印章後，即分由乙○○駕駛汽車搭載一位不詳姓名之成
年女子前往北埔郵局，持偽造之林明珠國民身分證及偽刻之林明
珠印章，假冒林明珠向該郵局不知情之承辦人員詐稱：伊儲存在
該局面額新台幣（下同）三百萬元之郵政定期儲金存單遺失，並
當場以「林明珠」名義偽填「郵局存單掛失止付申請書」、「郵
政定期儲金儲戶申請變更帳戶事項申請書」（背面為更換事項記
要）及「掛失補副帳戶新舊帳號通知聯」，並於其上偽造林明珠
之署押及加蓋偽造之林明珠印章（如原判決附表所示）而偽造該
等私文書，再持交不知情之承辦人員辦理補發林明珠之郵政定期
儲金存單、印鑑變更及轉存至花蓮郵局而行使之，使不知情之承
辦人員將林明珠定期存單掛失補副、更換印鑑及轉存等不實事項
之資料，輸入承辦人員職務上所掌管之電腦電磁紀錄內後，製作
新的林明珠郵政定期儲金存單一紙後交付，而取得林明珠之郵政
定期儲金存單，並將之轉至花蓮郵局（改制後為中華郵政股份有
限公司國安郵局）。同年月七日乙○○再度駕駛汽車搭載一名不
詳姓名女子前往花蓮郵局，持上開補發之林明珠郵政定期儲金存
單、偽造之林明珠國民身分證及前述由乙○○偽刻之林明珠印章
向承辦人員辦理定期存單質押借款，致承辦人員陷於錯誤，而貸
與現金二百七十萬元，且將林明珠定存單質押借款之不實事項登
載於其職務上所掌管之電腦電磁紀錄內，足以生損害於林明珠及
郵局管理定期存款帳戶資料之正確性（此部分事後經回補）。（
二）、八十七年五月十二日，為順利盜領陳岩村為其女陳月琴儲
存在花蓮郵局第十九支局即中山路支局（改制後為中華郵政股份
有限公司中山路郵局）之定期存款，且因定存解約，郵局以公務
支票支付，必須存入帳戶後方得提款，乃先由乙○○夥同名為「
陳家昇」之成年友人，先偽造「曾裕楨」國民身分證及印章後，
交由曾姓不詳姓名之成年男子前往花蓮郵局第十九支局辦理開戶
，偽填曾裕楨名義之郵政存簿儲金立帳申請書，並在該申請書正
面及背面加蓋偽造之曾裕楨印章各一枚（如原判決附表二所示）
而偽造該私文書，交予承辦人員而行使之，使不知情之承辦人員
將曾裕楨開戶之不實事項登載於其職務上所掌管之電腦電磁紀錄
內，並發給存摺一本予「曾姓」男子，足以生損害於曾裕楨及郵
政管理之正確性。「曾姓」男子旋即於翌日（即同年月十三日）
持該存摺至北埔郵局，由甲○○辦理存摺換簿後，取得新存摺。
另乙○○並依照前述方法，先行偽造完成陳月琴的國民身分證及
印章一枚，在甲○○順利換發曾裕楨之存摺後，同日即由乙○○
駕駛汽車搭載一位不詳姓名之成年女子前往花蓮郵局第一支局（
即舊車站支局，改制後為中華郵政股份有限公司花蓮舊車站郵局
），持偽造之陳月琴國民身分證及印章，假冒陳月琴向承辦人員
詐稱：伊存於該局面額四百萬元之郵政定期儲金存單遺失，並當
場偽填「郵政存單掛失止付申請書」、「郵政定期儲金儲戶申請
變更帳戶事項申請書」（背面為更換事項記要）及「掛失補副帳
戶新舊帳號通知聯」，並於其上偽造陳月琴之署押及加蓋偽造之
陳月琴印章（如原判決附表三所示）而偽造該等私文書，交予承
辦人員辦理補發陳月琴之郵政定期儲金存單及印鑑變更而行使之
，使承辦人員將陳月琴定期存單掛失補副、更換印鑑等不實之事
項登載於其職務上所掌管之電腦電磁紀錄內，並交付新的陳月琴
郵政定期儲金存單一紙。同年月二十日乙○○再度駕駛汽車搭載
該名女子前往舊車站郵局，持補發之陳月琴郵政定期儲金存單、
偽造之陳月琴國民身分證及陳月琴印章向承辦人員辦理定期存款
提前解約，除偽填「郵政定期儲金本息轉存申請書」及在其上加
蓋偽造之陳月琴印章外，並在補發之陳月琴郵政定期儲金存單背
面偽造陳月琴之署押及蓋上偽造之陳月琴印章（如原判決附表四
所示）而偽造該等私文書，交予承辦人員而行使之，致承辦人員
陷於錯誤而將陳月琴解約等不實事項，登載於其職務上所掌管之
郵局電腦電磁紀錄內，並交付面額四百萬元之郵局支票一紙（票
號D0000000）。該名女子旋在支票背面偽造曾裕楨之署押後，將
支票及偽造之曾裕楨存摺及印章交予乙○○，乙○○隨即於同日
填寫曾裕楨之郵政存簿儲金存款單及郵政存簿儲金提款單，並在
提款單上蓋上偽造之曾裕楨印章（如原判決附表五所示）而偽造
提款單，再交予承辦人員而行使之，使承辦人員將存、提款四百
萬元之不實事項，登載於其職務上所掌管之電腦電磁紀錄內，並
交付四百萬元予乙○○，足以生損害於陳月琴、曾裕楨及郵局管
理定期存款帳戶資料之正確性。（三）、八十七年八月十八日（
起訴書誤載為五月十八日），為盜領盧金枝儲存在花蓮郵局第六
支局即新城支局（改制後為中華郵政股份有限公司花蓮新城郵局
）的定存，仍由乙○○先偽造盧金枝的國民身分證及印章，在八
十七年八月十八日，由乙○○駕駛汽車搭載一名不詳姓名之成年
女子前往新城支局，先由乙○○利用不知情之張姍怡（業經第一
審判決無罪確定）陪同該不詳姓名之女子，持偽造之盧金枝國民
身分證及前述由乙○○所偽造之盧金枝印章，假冒盧金枝向承辦
人員詐稱：伊存於該局面額四百八十二萬元及一百五十八萬九千
八百七十九元之郵政定期儲金存單二紙遺失，並當場偽填「郵局
存單掛失止付申請書」、「郵政定期儲金儲戶申請變更帳戶事項
申請書」（背面為更換事項記要）及「掛失補副帳戶新舊帳號通
知聯」各二紙，再於其上偽造盧金枝之署押及加蓋偽造之盧金枝
印章（如原判決附表六所示）而偽造該等私文書，交予不知情之
承辦人員辦理補發盧金枝之郵政定期儲金存單及印鑑變更而行使
之，使不知情之承辦人員將盧金枝定期存單掛失補副、更換印鑑
等不實之事項登載於其職務上所掌管之電腦電磁紀錄內，並補發
新的盧金枝郵政定期儲金存單二紙。同年月二十日乙○○再度駕
駛汽車搭載該名不詳姓名之女子前往中山路郵局持補發之盧金枝
郵政定期儲金存單、偽造之盧金枝國民身分證及盧金枝印章，並
偽填「郵政定期儲金整存整付指定續存局通知單」二份，再於其
上加蓋偽造之盧金枝印章（如原判決附表七所示）而偽造該等私
文書，交予承辦人員將兩筆定期存款轉存至中山路郵局而行使之
，使承辦人員將該不實之事項登載於其職務上所掌管之郵局電腦
電磁紀錄內。同年八月二十五日上午十一時十分許，乙○○又駕
車搭載該不詳姓名之女子前往中山路郵局，由不知情之張姍怡陪
同，持補發之盧金枝郵政定期儲金存單、偽造之盧金枝國民身分
證及盧金枝印章向承辦人員辦理定期存款提前解約，並在補發之
盧金枝郵政定期儲金存單二紙背面偽造盧金枝之署押及蓋上偽造
之盧金枝印章（如原判決附表八所示）而偽造該等私文書，持以
交付承辦人員而行使之，致承辦人員陷於錯誤而將盧金枝解約之
不實事項登載於其職務上所掌管之郵局電腦電磁紀錄內，並交付
現金六百四十萬九千八百七十九元，足以生損害於盧金枝及郵局
管理定期存款帳戶資料之正確性。嗣因被害人盧金枝於八十七年
八月三十一日上午九時三十分許持其郵政定期儲金存單至新城郵
局欲辦理借款事宜時，發覺其定期存款已遭人盜領，方經承辦員
警循線查獲等情，因而撤銷第一審關於此部分之判決，改判論處
甲○○共同連續行使偽造私文書罪刑；乙○○共同連續行使偽造
私文書（累犯）罪刑，固非無見。
惟查：(一)、刑事審判上之共同被告，係為訴訟經濟等原因，由檢
察官或自訴人合併或追加起訴，或由法院合併審判所形成，其間
各別被告及犯罪事實仍獨立存在。故共同被告對於其他共同被告
之案件而言，為被告以外之第三人，本質上屬於證人，為確保被
告對證人之詰問權，證人於審判中，應依法定程序，到場具結陳
述，並接受被告之詰問，其陳述始得作為認定被告犯罪事實之判
斷依據。刑事訴訟法於九十二年二月六日經公布增訂第二百八十
七條之二規定：「法院就被告本人之案件調查共同被告時，該共
同被告準用有關人證之規定」，並於同年九月一日施行。本件原
審及更審前審判時，就被告其中一人部分調查其他共同被告時，
未依前開規定適用人證之調查程序，俾使其他共同被告立於證人
之地位而為陳述，致有不當剝奪被告其中一人對於具證人適格之
其他共同被告之正當詰問權，原判決復逕以共同被告之供述，資
為論斷其他被告犯罪之證據，其所踐行之訴訟程序及採證均難謂
適法。(二)、原判決事實認定本件係「……由乙○○提供自不詳姓
名之人處取得之郵局定期儲金存款客戶資料，再交由甲○○利用
其任職之郵局依電腦連線，……確認乙○○所先取得郵政定期儲
金存款戶林明珠、陳月琴、盧金枝詳細資料（包括姓名、存款金
額、存單號碼、存款及到期日期等）後，由乙○○將所取得確認
之資料轉交名為『陳家昇』者或『曾姓』成年男子在不詳地點偽
造林明珠、陳月琴、盧金枝三人之國民身分證後，交回給乙○○
……」，以遂行相關盜領款項犯行。理由則說明：「參、……二
、甲○○之供述（見警卷第十六至二十六頁、偵卷第四十四至四
十七頁）。坦承……於同案之人以電話查詢時，利用郵局電腦連
線確認乙○○所先取得郵政定期儲金存款戶……及更換曾裕楨之
定存單等事實。足以證明與乙○○間有犯意連絡及行為分擔，係
屬共同正犯。」「三、證人鄭永源……證稱『……後來好像甲○
○告訴我，乙○○先盜領三百萬元的那條，事實上他只拿到二百
多萬元……』……足以證明甲○○確與乙○○間有犯意連絡、行
為分擔。」「肆、……二、……（二）、……２、……林明珠之
定存款……既早經乙○○所領取，若非甲○○係提供資料以供確
認之人，乙○○於另有同夥……之情形下，……豈可能甘心將已
得手之盜領款項吐出，交由同案甲○○回補，以避免循線查獲被
告甲○○？……。４、……甲○○……若不知被告乙○○之盜領
行為，如何可能於被查獲前即要求乙○○將該款項補回？顯然係
因資料由甲○○所提供，經內部追查後，得悉甲○○涉案，故甲
○○乃要求乙○○在定存單尚未到期前……，即回補該筆款項，
以免遭人查覺……。（三）……３、就……陳月琴遭盜領存款一
事……甲○○之自白中亦有盜領此父女定存款之事實。４、就…
…盧金枝存款遭盜領一事……盜領款項既在回補先前所盜領與甲
○○任職處所較有關係之林明珠定存款，顯然被告二人就上開盜
領之事實，亦有犯意連絡及行為分擔。（四）……２、甲○○於
警訊中坦承涉及林明珠定期存款三百萬元盜領案……。３、……
參以甲○○回補林明珠存款及於陳月琴定存單部分，幫同乙○○
辦理曾裕楨存摺之補發等情，及被告（甲○○）亦坦承……事後
有女子打電話向其確認存單是否遺失、有無被領走，伊幫她查，
其業務上可以做這種電話回答，且恰有三個女子來問過，金額與
被盜領的金額差不多，記得第一個問的就是三百萬沒錯，且打電
話之人均指名要找『廖先生』等語……。若甲○○未參與，乙○
○何以可能需問『你確定要還？』之詞，顯然該筆款項甲○○當
有參與，至於何原因要還？當然如上開其供述內容，係因其參與
之程度過深已遭人清查，為避免事跡敗露，故而要求乙○○負責
，否則要將其供出……。５、……參以甲○○辯稱更換存摺係因
下大雨，惟……當日花蓮地區並無下雨之紀錄……顯然上開『曾
裕楨』存摺之更換亦係甲○○參與乙○○犯行事證之一。……７
、又參以甲○○在案發後，於郵局內部的調查中已經坦承利用郵
局電腦連線作業查知存戶的資料，再將資料告知被告乙○○……
，亦向第三人鄭永源吐露與乙○○共同盜領定存存款的事實……
足以認定本案被害存戶的資料確實由甲○○利用郵局電腦連線作
業查證確實，與被告乙○○確認無誤後，再交由被告乙○○下手
實施盜領行為。」據以論斷甲○○為共犯。然甲○○在警詢及偵
查中均否認有參與或以連線之電腦為乙○○確認本件被害人之存
單資料情事，其於偵查中雖陳稱有三個女孩子打電話向其詢問所
有之存單遺失，有無被領走等語（偵查卷第四五頁背面），但並
未供承查詢內容及查詢者為「同案之人」；且本案中甲○○係辦
理更換曾裕楨之儲金簿，已據甲○○供承在卷（第一審卷卷一第
五二頁及背面），而乙○○亦否認甲○○有應允代為查詢或確認
行為（警詢卷第三四頁、第一審卷卷一第一００頁背面、卷二第
二七三頁），原判決理由論述：「參、……。一、被告乙○○之
供述。其對自不詳姓名之人處取得之郵局定期儲金存款客戶資料
，再委請甲○○查詢後……，『均坦承不諱』。」「二、被告甲
○○之供述……。『坦承』……於同案之人以電話查詢時，利用
郵局電腦連線確認乙○○所先取得郵政定期儲金存款戶……及更
換曾裕楨之定存單等事實。」「２、甲○○於警訊中『坦承』涉
及林明珠定期存款三百萬盜領案……」「肆、……二、……。（
三）……３、……甲○○之自白中亦有盜領此父女定存款之事實
。」已有與卷內證據資料不盡相符之違法。又甲○○於郵政公司
內部之調查中雖陳稱「……乙○○提供存單號碼，我在櫃員終端
機用6320代號查詢存款金額，我記得有一筆金額在五百萬元左右
，儲戶姓名已經忘記，不確定是不是盧金枝，另外一筆屬新城的
儲戶定存，乙○○因為對方也有勢力，不敢進行，吉安也查過一
筆，因儲戶已經八十多歲，人頭不易找，所以也沒有進行，和平
有二筆，父女的存款，而且乙○○認識（在買賣土地魚塭時認識
），我也有核對金額，並將結果告訴乙○○。」（原審法院更一
卷第一０七頁談話紀錄（II）），但其供承內容如何據以論斷即
為本案被害人三人被盜領部分？證人鄭永源於第一審之證言僅提
及三百萬元存款部分，是否亦足為論斷甲○○有代為確認存單金
額不同之陳月琴、盧金枝之存單資料？至甲○○要求乙○○補回
林明珠被盜領之存款部分，固據甲○○、乙○○二人供承在卷，
但被害人三人之存單是否均由甲○○承辦？三人被盜領之事實與
甲○○任職地點、職務有何關連性？原判決既亦認定「乙○○以
盜領盧金枝存款用以回補先前所盜領『與甲○○任職處所較有關
係之林明珠定存款』」，是否指另二被害人被盜領部分與甲○○
任職較無關連？如果無訛，甲○○就陳月琴、盧金枝被冒領部分
，何來「肆、……二、……（二）、……２、……林明珠之定存
款……既早經乙○○所領取，若非甲○○係提供資料以供確認之
人，乙○○於另有同夥之情形下，豈可能甘心將已得手之盜領款
項吐出，交由同案被告甲○○回補，以避免循線查獲被告甲○○
？」「（甲○○）因其參與之程度過深已遭人清查，為避免事跡
敗露，故而要求乙○○負責」之結論？如何據以證明或推論甲○
○有代乙○○查詢、確認林明珠、陳月琴、盧金枝三人之存單資
料？甲○○縱有辦理曾裕楨存摺換簿情事，但對本件詐領存單款
項有何助益？否則如何據以論斷該行為亦係「甲○○參與乙○○
犯行事證之一」？原判決就上開各項未予調查、釐清，並說明其
認定之依據，即遽為不利甲○○之論斷，亦有判決不載理由之違
法。(三)、原判決事實記載被告二人所為併犯有背信罪責，惟未於
事實欄詳予記載相關之犯罪構成要件，且檢察官起訴以此部分係
涉有貪污治罪條例第五條第一項第二款罪嫌，原判決未說明是否
應變更檢察官之起訴法條；原判決事實二、認定被告二人偽造被
害人三人之「郵政定期儲金儲戶『申請變更帳戶事項』申請書」
，但原判決理由參、四及附表編號一、三、六則認定為「郵政定
期儲金儲戶『更換印鑑』申請書」，前後矛盾，且附表編號一、
三所載上開文書名稱與卷內證據資料不相符合，此部分本院於前
次發回時已予指及，原審猶未予查明更正；本件被害人林明珠部
分，原判決事實二、（一）記載：「……而取得林明珠之郵政定
期儲金存單，並將之轉至花蓮郵局……」，是否指卷內所附八十
七年二月五日「郵政定期儲金（整存整付）指定續存局通知單」
一紙部分（外放證物附件二十八）？果被告等構成犯罪，該部分
是否亦構成其他犯行？是否為起訴效力所及而應併予審理？原判
決並未予以說明。上開部分原判決均有瑕疵。以上或為上訴意旨
所指摘，或為本院得依職權調查之事項，應認上訴為有理由。按
第三審法院應以第二審判決所確認之事實為判決基礎，刑事訴訟
法第三百九十四條第一項前段定有明文。原判決上述之違背法令
，影響於事實之確定，本院無可據以為裁判，仍應將原判決撤銷
，發回原審法院更為審判。
據上論結，應依刑事訴訟法第三百九十七條、第四百零一條，判
決如主文。
中　　華　　民　　國　九十六　年　　十　　月　二十五　日
                      最高法院刑事第一庭
                          審判長法官  董　明　霈
                                法官  林　茂　雄
                                法官  張　祺　祥
                                法官  呂　永　福
                                法官  蕭　仰　歸
      本件正本證明與原本無異
                                      書  記  官
中　　華　　民　　國　九十六　年　　十　　月　三十一　日
                                                Ａ
